【裁判字號】    99,訴,1186
【裁判日期】    990909
【裁判案由】    清償借款
【裁判全文】
臺灣板橋地方法院民事判決              99年度訴字第1186號
原      告  林聖逸(即林洋霆).
訴訟代理人  李樂濟律師
被      告  黃介宇
訴訟代理人  呂翊丞律師
被      告  李文佩
訴訟代理人  劉如芸律師
上列當事人間清償借款事件，本院於民國99年8月26日言詞辯論
終結，判決如下：
    主  文
被告黃介宇應給付原告新臺幣壹佰零參萬壹仟陸佰捌拾參元，及
其中新臺幣柒拾玖萬玖仟陸佰伍拾壹元部分，自民國九十九年六
月一日起至清償日止，按週年利率百分之二十計算之利息。
被告李文佩應給付原告新臺幣壹佰肆拾壹萬肆仟伍佰貳拾元，及
其中新臺幣壹佰萬元部分，自民國九十九年六月一日起至清償日
止，按週年利率百分之二十計算之利息。
原告其餘之訴駁回。
訴訟費用由被告黃介宇負擔百分之四十二，被告李文佩負擔百分
之五十七，餘由原告負擔。
本判決第一項於原告以新臺幣拾伍萬元供擔保後，得假執行。
但被告黃介宇得以新臺幣壹佰零參萬壹仟陸佰捌拾參元為原告預
供擔保，而得免為假執行。
本判決第二項於原告以新臺幣肆拾捌萬元供擔保後，得假執行。
但被告李文佩得以新臺幣壹佰肆拾壹萬肆仟伍佰貳拾元為原告預
供擔保，而得免為假執行。
原告其餘假執行之聲請駁回。
    事實及理由
壹、程序部分
    按訴狀送達後，原告不得將原訴變更或追加他訴。但擴張或
    減縮應受判決事項之聲明者，不在此限，此依民事訴訟法第
    255條第1項第3款規定甚明。本件原告於起訴狀送達後，於
    民國99年8月23日具狀將原請求被告應連帶給付原告新臺幣
    （下同）2,400,000元，及其中1,780,000元自起訴狀繕本送
    達翌日起至清償日止，按年息20%計算之利息；其餘620,000
    元自起訴狀繕本送達翌日起至清償日止，按年息5%計算之利
    息，變更聲明為：被告應連帶給付原告1,829,625元，及
    自99年6月1日起至清償日止，按年息20%計算之利息。被
    告應連帶給付原告624,792元。為擴張或減縮訴之聲明，揆
    諸上開規定，並無不合，應予准許。
貳、實體部分
一、原告主張
  (一)被告黃介宇、李文佩二人原為夫妻現已離婚，於97年3、4月
    間，被告二人數次相偕於原告住處等地，共同向原告（原名
    林洋霆，98年7月16日改名為林聖逸）商洽借款，表示欲投
    資太陽能廢料買賣，並言明利息每半年10%計付，二人願負
    連帶清償責任等語。原告因而於97年4月7日及97年6月3日，
    分別各匯款1,000,000元至被告李文佩帳戶，借予被告2人，
    並約定上二筆借款之清償期為97年6月7日及97年6月17日。
    惟原告將上開第二筆1,000,000元借款匯出後不久，旋因有
    急用，故由被告李文佩於97年6月11日先匯還200,000元予原
    告，再由被告黃介宇於同年6月20日再還款20,000元。至97
    年10月間，被告黃介宇給付利息10,000元予原告，後自97年
    11月起，由被告黃介宇之母即訴外人陳照表示將負連帶償還
    責任，遂每月給付5,000元利息，其中97年12月及98年1月僅
    付利息各2,000元，給付至99年4月26日止，訴外人陳照共付
    74,000元。是被告至起訴時共清償利息84,000元。被告二人
    共同向原告借款並收受上開2,000,000元後，均由交付當日
    按日以年息20%之利率提息，並參照被告各該清償時之累積
    本息，先抵充利息後抵充本金，是被告於起訴時尚積欠本金
    1,829,625元，利息624,792元。
  (二)對被告黃介宇抗辯之陳述
    被告黃介宇抗辯其所清償之599,000元完全抵充本金，與法
    律規定不符。且被告李文佩將「至群網路行銷有限公司」（
    以下簡稱至群公司）登記之出資額300,000元轉讓予原告，
    係為擔保被告積欠原告之借款，非有抵銷債務之意思。
  (三)對被告李文佩抗辯之陳述
    被告李文佩抗辯其帳戶僅係提供與被告黃介宇使用，否認其
    曾向原告借款云云，顯與被告李文佩於臺灣新竹地方法院檢
    察署97年度偵字第7555號之陳述不符。
  (四)訴之聲明：
  被告應連帶給付原告1,829,625元及自99年6月1日起，按年
    息20%計算之利息。
  被告應連帶給付原告624,792元。
  原告願供擔保，請准宣告假執行。
二、被告黃介宇則以：
    被告黃介宇先後清償200,000元、20,000元、10,000元，並
    自97年11月至99年3月由訴外人即被告黃介宇之母陳照每月
    匯款代為清償5,000元（其中97年12月與98年1月僅清償
    2,000元，98年2月及3月未清償），共計69,000元。此外被
    告李文佩將持有之至群公司出資額300,000元轉讓予被告，
    作為清償本件借款之用。是被告共計清償本金599,000元，
    尚未清償之本金僅餘1,401,000元。又被告黃介宇委託訴外
    人陳照與原告於97年10月3日達成共識，於被告黃介宇能力
    範圍所及，有錢就會每月還款，於98年3月再次委託訴外人
    陳照與原告達成協議，嗣後每月還款5,000元以上，則借款
    利率合意變更為以年利率3%計算，如每月未還款，則借款利
    息合意變更為以年利率6%計算。經達成此協議後，被告黃介
    宇自98年4月起每月還款5,000元至今等語，資為抗辯。並聲
    明：原告之訴及假執行之聲請均駁回。如受不利益之判決，
    被告願供擔保，請准宣告免於假執行。
三、被告李文佩則以：
    被告李文佩未與被告黃介宇共同向原告借款，亦無願連帶負
    清償之責之表示。被告李文佩在上海商業儲蓄銀行開立之帳
    戶因被告黃介予以投資事業所需而向被告李文佩商借，被告
    李文佩自96年12月21日後，即不再使用，上開帳戶之存摺、
    提款卡及印章等物件均由被告黃介宇保管。是上開帳戶餘96
    年12月21日後之交易轉帳行為皆與被告李文佩無關等語，資
    為抗辯。並聲明：原告之訴及假執行聲請均駁回。如受不利
    益之判決，被告願供擔保，請准宣告免於假執行。
四、本院得心證之理由：
    原告主張被告黃介宇於97年4月7日及97年6月3日先後向原告
    借款1,000,000元，並約定二筆借款之清償期分別為同年6月
    7日及6月17日，並以週年利率20%計算利息；又被告黃介宇
    先後清償200,000元、20,000元、10,000元，並自97年11月
    起至99年3月止，由第三人即被告黃介宇之母陳照按月代被
    告黃介宇匯款清償原告各5,000元（其中97年12月與98年1月
    僅匯款清償2,000元，而98年2月及3月未清償，嗣兩造於本
    院99年7月26日言詞辯論時當庭確認98年4月26日亦匯款清償
    5,000元），共計74,000元之事實，為被告黃介宇所不爭執
    ，且據原告提出遠東國際商業銀行帳戶（帳戶號碼：000000
    00000000號，下稱遠東商銀帳戶）之存摺影本13紙在卷可考
    ，自堪信為真實。惟被告李文佩則否認與被告黃介宇共同向
    原告借款，亦否認曾表示願與被告黃介宇負連帶清償責任；
    被告黃介宇則針對清償款項之抵充方法與金額否認之，並以
    前詞置辯。是本件兩造之爭執點在於：(一)被告李文佩是否與
    被告黃介宇共同向原告借款？(二)被告2人是否應負連帶清償
    責任？(三)被告李文佩移轉至群公司出資額30萬元予原告是否
    係用於清償本件借款債務？(四)兩造是否約定將借款利率自年
    息20%變更為年息3%或6%？(五)被告黃介宇抗辯之各該清償款
    項應如何抵充？(六)原告得請求被告返還之本金與利息金額為
    何？
  (一)被告李文佩是否與被告黃介宇共同向原告借款：
    原告主張伊分別於97年4月7日轉帳10,000元、690,000元、3
    00,000元，共計1,000,000元（以下合稱首筆借款），及於9
    7年6月3日轉帳1,000,000元（以下稱次筆借款）至被告李文
    佩設於上海商業儲蓄銀行開立之帳戶（帳戶號碼：00000000
    000000號，下稱上海商銀帳戶）之事實，業據原告提出遠東
    商銀帳戶影本1份在卷可稽；復由被告李文佩具名於97年6月
    11日匯款200,000元至原告遠東商銀帳戶，再分別於97年6月
    20日及97年10月6日各以其上海商銀帳戶轉帳匯款20,000元
    、10,000元至遠東商銀帳戶以清償本件借款債務之事實，亦
    有原告提出遠東商銀帳戶存摺影本13紙在卷可考。又原告主
    張上開金錢往來係因其與被告黃介宇間之借貸契約關係所為
    ，亦為渠等所不爭已如前述，被告李文佩雖辯自96年12月21
    日之後其上海商銀帳戶均非伊所使用，自不能證明其與原告
    間亦有借貸之法律關係云云，惟被告李文佩就此抗辯並未舉
    證以實其說，且於前案即臺灣新竹地方法院檢察署97年度偵
    字第7555號原告提起刑事詐欺告訴案件檢察官於97年11月25
    日偵訊筆錄中自承：「（均問李文佩、黃介宇：是否有向林
    洋霆借款200萬元？）均答：有，李文佩的帳戶是給黃介宇
    使用」等語，業經本院依職權調閱臺灣新竹地方法院檢察署
    97年度偵字第7555號全卷互核相符，被告李文佩既於訴訟外
    自承與被告黃介宇共同借款，及將其上海商銀帳戶借予被告
    黃介宇使用云云，核與上開原告遠東商銀行帳戶轉帳及匯款
    內容相符，顯見被告李文佩所辯無堪憑採，是原告主張被告
    李文佩確與被告黃介宇共同向原告借貸共2,000,000元之事
    實，應堪認定。
  (二)被告2人就本件借款債務是否應負連帶清償責任：
    按當事人主張有利於己之事實者，就其事實有舉證之責任，
    此依民事訴訟法第277條規定甚明。復按數人負同一債務或
    有同一債權，而其給付可分者，除法律另有規定或契約另有
    訂定外，應各平均分擔或分受之：數人負同一債務，明示對
    於債權人各負全部給付之責任者，為連帶債務。無前項之明
    示時，連帶債務之成立，以法律有規定者為限，此依民法第
    271條、第272條亦定有明文。本件原告另主張被告李文佩曾
    明示願與被告黃介宇負連帶清償責任云云，業據被告否認在
    卷，揆諸首揭舉證責任之規定，應由原告就被告李文佩曾就
    系爭首筆及次筆借款明示負全部責任之利己事實負舉證責任
    ，惟原告未能舉證以實其說，且法律又無明文規定，尚難遽
    認被告李文佩就本件借款債務應負連帶清償責任。又依前開
    規定，被告2人應共同負擔二筆借款債務而未有約定時，自
    應平均分擔之，故被告黃介宇、李文佩應各自負擔首筆借款
    500,000元、次筆借款500,000元之債務，並依兩造約定之利
    率計算利息。
  (三)被告李文佩移轉至群公司之出資額30萬元予原告是否係用於
    清償本件借款債務：
    按債權人受領他種給付以代原定之給付者，其債之關係消滅
    ，此即代物清償，依民法第319條規定甚明。本件被告黃介
    宇抗辯上開借款債務業經被告李文佩以移轉至群公司之出資
    額30萬元予原告，係清償其中30萬元之借款債務云云，並提
    出至群公司股東同意書影本1紙為證，業據原告否認該出資
    額之移轉係基於清償之目的，僅作為擔保本件借款債務之用
    等情，且據被告李文佩之訴訟代理人於本院99年8月26日言
    詞辯論期日陳稱「對於轉讓股權部分，被告李文佩是認為這
    間公司撐不下去，所以把股份轉讓給原告。（轉讓公司的股
    份有無對價？）沒有特別對價關係，也無其他目的，僅是為
    了要降低成本支出單純轉讓給原告」等語，堪認被告李文佩
    轉讓出資額30萬元予原告並非為清償系爭借款債務之用。被
    告黃介宇所辯顯與上開事證不符，復未就前開出資額之轉讓
    係代物清償之事實舉證以實其說，是其抗辯自無足採。
  (四)兩造是否約定將借款利率由年息20%變更為年息3%或6%：
    按當事人主張之事實，經他造於準備書狀內或言詞辯論時或
    在受命法官、受託法官前自認者，無庸舉證。民事訴訟法第
    279條定有明文。此條文規定之「自認」，係指當事人對於
    他造主張不利於己之事實，在訴訟上承認其為真實或積極而
    明確的表示「不爭執」而言。又當事人於訴訟上所為之自認
    ，於辯論主義所行之範圍內有拘束法院之效力，法院自應認
    當事人自認之事實為真，以之為裁判之基礎。當事人合法委
    任之訴訟代理人，在訴訟上為自認，亦與該當事人自身所為
    者同。又自認之撤銷，除別有規定外，以自認人能證明與事
    實不符，且係出於錯誤而為自認者，始得為之，民事訴訟法
    第279條第3項定有明文。故自認人撤銷其自認者，除應向法
    院為撤銷自認之表示外，自須舉證證明其自認有與事實不符
    ，且其自認係出於錯誤之事實。（最高法院88年度台上字第
    792號裁判意旨參照）本件原告主張被告黃介宇向其借款時
    雙方已約定借款利息每半年10% 計付（即年息20%）之事實
    ，業據被告黃介宇於99年6月4日提出「民事陳報暨答辯狀」
    時即明白載明：「…原告與被告借款當時約定之利息為每半
    年以百分之十計算之事實並不爭執」等語，嗣後雖於99年7
    月26日提出民事答辯(二)暨調查證據聲請狀時，更正表示「嗣
    後雙方就借款利息之約定已有合意變更之情形」等語，但並
    未向本院為撤銷自認之表示，亦未舉證其自認係出於錯誤之
    事實，應認原告主張兩造借款利息利率為年息20%之事實，
    毋庸舉證堪信為真實。
  (五)被告黃介宇抗辯之各該清償款項抵充方法如下：
    按債之清償，得由第三人為之，此依民法第311條第1項前段
    規定甚明。本件借款債務自97年11月5日起至99年4月26日由
    被告黃介宇之母陳照向原告按月匯款清償16筆，共計74,000
    元，揆諸上開規定，亦生清償之效力，合先敘明。復按清償
    人所提出之給付，應先抵充費用，次充利息，次充原本；對
    於一人負擔數宗債務而其給付之種類相同者，如清償人所提
    出之給付，不足清償全部債額時，由清償人於清償時，指定
    其應抵充之債務；清償人不為指定，債務均已屆清償期者，
    以債務人因清償而獲益最多者，儘先抵充，此依民法第323
    條、第321條、第322條意旨甚明。本件原告分別於97年4月7
    日交付首筆借款、同年6月3日交付次筆借款各1,000,000 元
    ，並分別由當日計息，上開二筆借款之清償期為97年6月7日
    及6月17日，是清償之時首應以清償之金額抵充至清償日止
    之累計利息，若有餘額始抵充本金。又二筆借款於起訴時均
    已屆清償期，其中首筆借款先於次筆借款發生利息，故以先
    清償首筆借款本金之獲益大於先清償次筆借款本金之獲益；
    是依上開原則，被告黃介宇當期清償之金額抵充累積利息有
    餘額時，應先抵充首筆借款之本金。此外，因償畢首筆借款
    之利息以達抵充本金之獲益，仍大於先償畢次筆借款利息之
    獲益，故被告黃介宇當期之清償金額僅抵充利息時，應先抵
    充首筆借款之利息。
  (六)原告得請求被告2人返還之本金及利息金額：
  被告黃介宇部份
    按本件被告2人應對原告負共同借款清償之責，以首筆借款
    （97年4月7日借款）而言，應分列被告各清償50萬元而觀，
    被告黃介宇各期清償款項抵充首筆借款50萬元之順序與金額
    詳如附表所載；又原告起訴時，被告黃介宇各期清償款項尚
    不足抵充首筆借款之累計利息，自無從抵充次筆借款之利息
    與本金，故原告至起訴後（原告請求至99年5月31日）得請
    求被告黃介宇返還首筆借款之本金為299,651元及利息為32,
    580元；次筆借款（97年6月3日借款）本金50萬元及其利息
    （原告請求計算至99年5月31日）199,452元（500,000元×
    20% ÷365×728日＝199,452元)。綜上，原告得請求被告黃
    介宇給付之本金為799,651元，及自起訴狀繕本送達後即99
    年6 月1日起至清償日止，按週年利率20%計算之利息；另得
    請求被告黃介宇給付積欠之借款利息232,032元。
  被告李文佩部份
    本件被告李文佩就系爭首筆、次筆借款均抗辯未曾向原告借
    款，亦未曾清償借款等情，自無因清償而為抵充之問題，故
    原告至起訴後（原告請求至99年5月31日）得請求被告李文
    佩返還首筆借款（97年4月7日借款）之本金為50萬元，及利
    息為215,068元（500,000元×20%÷365×785日＝215,068元
    ）；次筆借款（97年6月3日借款）本金50萬元及其利息199,
    452元（500,000元×20%÷365×728日＝199,452元)。綜上
    ，原告得請求被告李文佩給付之本金為1,000,000元，及自
    起訴狀繕本送達後即99年6月1日起至清償日止，依週年利率
    20%計算之利息；另得請求被告李文佩給付積欠之借款利息
    414,520元。
五、綜上所述，本件被告2人共同向原告借款，其中除關於被告
    黃介宇部分應扣除各別清償及抵充部份外，各自負擔借款本
    金及利息債務。從而，原告以被告2人於97年4月7日及97年6
    月3日，分別向其借款2筆各1,000,000元，並自撥款當日依
    年息20%計息，其中關於被告黃介宇部分已一部清償，爰依
    消費借貸之法律關係請求：(一)被告黃介宇應給付原告1,031,
    683元，及其中799,651元部分，自99年6月1日起至清償日止
    ，按週年利率20%計算之利息。(二)被告李文佩應給付原告1,4
    14,520元，及其中1,000,000元部分，自99年6月1日起至清
    償日止，按週年利率20%計算之利息，為有理由，應予准許
    ；逾上開範圍之請求，則無理由，應予駁回。
六、兩造均陳明願供擔保，聲請宣告假執行及免為假執行。就原
    告勝訴部份，核無不合，爰分別酌定相當擔保金額准許之。
    至原告敗訴部份，其訴既經駁回，假執行之聲請即失所附麗
    ，應併予駁回。
七、本件事證已臻明確，其餘攻擊防禦方法業經本院審酌，於判
    決結論無影響，爰不一一論列，併此敘明。
八、訴訟費用負擔之依據：民事訴訟法第79條。
中    華    民    國    99    年    9     月     9    日
                  民事第三庭    法  官  張紫能
以上正本係照原本作成
如對本判決上訴，須於判決送達後20日內向本院提出上訴狀
中    華    民    國    99    年    9     月     9    日
                            書記官  蔡佳容

司法院資訊處製作；財團法人民間司法改革基金會備份。
